最高法院刑事判決　　　　　　九十六年度台上字第一九七八號
上　訴　人　甲○○
上列上訴人因違反毒品危害防制條例案件，不服台灣高等法院台
南分院中華民國九十六年一月十七日第二審判決（九十五年度上
訴字第一０二一號，起訴案號：台灣台南地方法院檢察署九十三
年度偵字第九六九四號），提起上訴，本院判決如下：
    主  文
原判決撤銷，發回台灣高等法院台南分院。
    理  由
本件原判決認定上訴人甲○○明知海洛因係毒品危害防制條例第
二條第二項第一款所規定之第一級毒品，不得販賣及轉讓予他人
，竟基於轉讓第一級毒品海洛因之概括犯意，自民國九十三年八
月間起至同年九月十七日止，多次在台南縣永康市○○○路二六
六巷二十二號三樓之二住處，無償轉讓海洛因予其同居女友莊惠
姍，復於同年九月十七日十七時三十分許，在台南縣永康市○○
○路二六六巷口，無償轉讓海洛因一包予蔡進添。上訴人另基於
販賣第一級毒品海洛因之概括犯意，自九十三年七月起至同年九
月十七日十四時許止，在台南縣永康市○○○路二六六巷二十二
號三樓之二住處，以新台幣（下同）一千元及一千五百元之價格
，販賣海洛因與吳見成各一次。嗣警方據吳見成供承得悉上訴人
有販賣毒品之情事，而於同年九月十七日十七時三十分許循線前
往台南縣永康市○○○路二六六巷口調查，適遇上訴人在該處轉
讓海洛因予蔡進添，警方隨即上前逮捕上訴人，當場查獲海洛因
二包，並至上開上訴人住處逕行搜索後，在其住處查獲尚未分裝
之海洛因三包，已分裝之海洛因十二包、分裝夾鍊袋及分裝工具
一批等物（詳如原判決附表一編號3、4、5及附表二），而查獲
上情等情。因而維持第一審論處上訴人連續轉讓第一級毒品（累
犯，處有期徒刑一年六月）；又連續販賣第一級毒品（累犯，處
有期徒刑八年），固非無見。
惟查(一)、審判筆錄應由審判長簽名，審判長有事故時，由資深陪
席法官簽名，並附記其事由；又審判期日之訴訟程序，專以審判
筆錄為證，刑事訴訟法第四十六條、第四十七條分別規定甚明。
原審九十六年一月三日上午十時之審判筆錄記載由審判長法官葉
居正、法官吳勇輝、郭千黛三人出庭，然該筆錄未經審判長或陪
席法官簽名，而僅由書記官尤乃玉簽名，復未附記該審判長或陪
席法官不能簽名之事由，所踐行之訴訟程序即難謂無違誤。(二)、
第一審判決主文於連續販賣第一級毒品項下，併諭知「如附表一
編號三、四、五所示之物，均沒收並銷燬之，附表二所示之物均
沒收……」，但於理由欄記載「扣案如附表二所示之第一級毒品
共二十一包，依毒品危害防制條例第十八條第一項前段之規定宣
告沒收銷燬之；如附表三所示之分裝袋、分裝工具等均係被告所
有，預備供本件販賣毒品所用之物……均依刑法第三十八條第一
項第二款宣告沒收」（見第一審判決第五頁；原判決第六、八頁
），將第一審判決附表一之第一級毒品二十一包，誤載為「附表
二」；且第一審判決並無附表三，誤載有「附表三」，均有違法
。再第一審判決附表一編號３至５所列之物品，認定係海洛因、
海洛因捲煙，並未於理由欄載明其所憑之證據，已有理由不備之
違法。又第一審判決附表二編號１所列「海洛因捲煙七十九支」
，既認定係「海洛因」捲煙，似與附表一編號５，並無不同，何
以又認係「被告所有預備供販賣所用」，而非第一級毒品？亦有
矛盾，究竟該七十九支捲煙含有海洛因成分與否？原判決未予糾
正，率予維持，自有違法。(三)、刑事訴訟之目的，固在發現實體
真實，使刑罰得以正確適用，藉以維護社會安全；惟其手段應合
法、純潔、公平、公正，始足以保障人權。故法院應先審認證據
之取得，確屬合乎法定程序，具有證據能力；或對於非依法定程
序所取得之證據，基於人權保障與公共利益之均衡維護，依比例
原則予以衡酌，而認為具有證據能力。始得依憑該證據，而為犯
罪事實之認定。上訴人於原審選任辯護人為上訴人辯稱：本件司
法警察搜索被告住處程序，未持搜索票，違反令狀主義云云，原
判決理由雖以「本件搜索扣押筆錄記載，形式上被告及其同居人
莊惠姍已於同意執行搜索欄簽名並按捺指印」，然稽之台南市警
察局第五分局搜索扣押筆錄，其中「依刑事訴訟法第一百三十一
條之一經受搜索人同意執行搜索」一欄，並無受搜索人之簽名（
見該分局南市警五刑偵字第六二一號卷第二十五頁），原判決理
由所載已與卷內證物不符。又依上揭搜索扣押筆錄所載，警員固
係依同法第一百三十一條第一項執行逕行搜索，但依同條第三項
、第四項之規定，執行逕行搜索之司法警察，應於執行後三日內
報告該管檢察署檢察官及法院，否則審判時法院得宣告所扣得之
物，不得作為證據。台南市警察局第五分局警員於逕行搜索後，
有無於期限內報告該管檢察署檢察官及法院？上揭搜索扣押之物
品，是否依法定程序取得，攸關該部分證據能力之認定。原審未
於判決內為說明，逕採為認定上訴人犯罪事實之證據，自有判決
理由不備之違誤。以上或係上訴意旨所指摘，或為本院得依職權
調查之事項，應認原判決有撤銷發回更審之原因。
據上論結，應依刑事訴訟法第三百九十七條、第四百零一條，判
決如主文。
中　　華　　民　　國　九十六　年　　四　　月　 十三　 日
                      最高法院刑事第九庭
                          審判長法官  洪　清　江
                                法官  石　木　欽
                                法官  李　伯　道
                                法官  林　勤　純
                                法官  陳　晴　教
      本件正本證明與原本無異
                                      書  記  官
中　　華　　民　　國　九十六　年　　四　　月　 二十　 日
                                                      V
